ACORDAO-COMPLETO-2538229

ACÓRDÃO 3378/2022 ATA 20/2022 - PRIMEIRA CÂMARA

VISTOS, relatados e discutidos estes autos de Representação a respeito de possíveis irregularidades ocorridas no município do Rio de Janeiro, relacionadas ao Pregão Eletrônico SMIHC 320/2020, destinado à contratação de empresa para executar os serviços de fresagem, recapeamento asfáltico e melhorias físicas na Avenida Brasil, trecho Deodoro - Santa Cruz,
ACORDAM os Ministros do Tribunal de Contas da União, reunidos em Sessão da Primeira Câmara, em:
9.1. conhecer da presente representação, por preencher os requisitos de admissibilidade previstos nos arts. 235 e 237, inciso VII, do Regimento Interno do TCU c/c o art. 113, § 1º, da Lei 8.666/1993 e no art. 103, § 1º, da Resolução TCU 259/2014, para, no mérito, considerá-la prejudicada, ante a perda de objeto; 
9.2. dar ciência desta deliberação à Prefeitura Municipal do Rio de Janeiro, à Caixa Econômica Federal, bem como às empresas General Contractor Construtora Eireli e MJRE Construtora Ltda.;
9.3. arquivar os presentes autos, com fundamento no art. 169, inciso III, do RITCU.

Representação a respeito de possíveis irregularidades ocorridas no município do Rio de Janeiro, relacionadas ao Pregão Eletrônico SMIHC 320/2020, destinado à contratação de empresa para executar os serviços de fresagem, recapeamento asfáltico e melhorias físicas na Avenida Brasil, trecho Deodoro  Santa Cruz

Primeira Câmara

Município do Rio de Janeiro/RJ.

3. Representante: General Contractor Construtora Eireli (CNPJ 73.509.440/0001-42).

13.1. Ministros presentes: Walton Alencar Rodrigues (Presidente), Benjamin Zymler e Vital do Rêgo.
13.2. Ministro-Substituto convocado: Augusto Sherman Cavalcanti (Relator).
13.3. Ministro-Substituto presente: Weder de Oliveira.

AUGUSTO SHERMAN

Adoto, como relatório, a instrução lançada aos autos pela Secretaria de Fiscalização de Infraestrutura Urbana - SeinfraUrbana, que teve a concordância dos dirigentes da unidade técnica (peças 61-63) :
"INTRODUÇÃO
Trata-se de representação formulada pela empresa General Contractor Construtora Eireli (CNPJ 73.509.440/0001-42) acerca de possíveis irregularidades cometidas pela Prefeitura Municipal do Rio de Janeiro/RJ na realização do Pregão Eletrônico SMIHC 320/2020, tipo menor preço global, sob regime de empreitada por preço unitário, destinado à contratação de empresa para executar os serviços de fresagem, recapeamento asfáltico e melhorias físicas na Avenida Brasil, trecho Deodoro - Santa Cruz, numa extensão aproximada de 34 km e com valor estimado em R$ 105.152.261,03. 
Os recursos para custear as obras são provenientes do Contrato de Repasse 903089/2020 (peça 11) celebrado em 14/8/2020 entre a União Federal, por intermédio do Programa Ministério do Desenvolvimento Regional, representado pela Caixa Econômica federal, e o município do Rio de Janeiro/RJ e com término da vigência contratual prevista para 14/8/2025 
HISTÓRICO
A peça exordial desta representação foi analisada conforme instrução de peça 17, cuja proposta de encaminhamento, em síntese, propôs:
a) conhecer da presente representação, satisfeitos os requisitos de admissibilidade previstos no Regimento Interno deste Tribunal, na Lei 8.666/93 e na Resolução TCU 259/2014;
b) realizar diligência à Prefeitura Municipal do Rio de Janeiro;
c) ouvir em oitiva a Prefeitura Municipal do Rio de Janeiro e a empresa MJRE Construtora Ltda. (CNPJ 05.851.921/0001-81) para que manifestassem sobre questões relativas ao Pregão Eletrônico SMIHC 320/2020 apontadas pela empresa General Contractor Construtora Eireli (CNPJ 73.509.440/0001-42) ;
d) encaminhar cópia da peça 1 e da presente instrução ao Prefeitura Municipal do Rio de Janeiro a fim de subsidiar as manifestações a serem requeridas;
A referida proposta de encaminhamento foi anuída pelo Diretor da Subunidade (peça 18) e pela Secretária da Unidade (peça 19) , bem como recebeu manifesto "de acordo" do Relator (peça 20) com o encaminhamento oferecido. 
Foram expedidos o Ofício 3392/2021-TCU/Seproc (peça 23) de oitiva ao Prefeito Municipal do Rio de Janeiro/RJ, o Ofício 3393/2021-TCU/Seproc (peça 22) de oitiva ao Representante Legal da Empresa MJRE Construtora Ltda e o Ofício 3391/2021-TCU/Seproc (peça 24) de diligência ao Prefeito Municipal do Rio de Janeiro/RJ.
Na instrução de peça 39 analisaram-se as informações e documentos encaminhados (peças 32, 33, 35 e 38) , em resposta à diligência e às oitivas formalizadas, entretanto, considerou-se que a documentação enviada não atendera plenamente ao que fora solicitado, concluindo pela realização de nova diligência à Prefeitura Municipal do Rio de Janeiro/RJ, cuja proposta formulada foi anuída pela Subunidade (peça 40) e pela Unidade (peça 41) .
Com efeito, foi expedido o Ofício 47606/2021-TCU/Seproc (peça 42) formalizando nova diligência ao Prefeito Municipal do Rio de Janeiro/RJ. Em atendimento à referida diligência de peça 42, a Secretaria Municipal de Governo e Integridade Pública do Rio de Janeiro remeteu a planilha de quantitativos físico-financeira de referência do Pregão Eletrônico SMIHC 320/2020 (peça 44) .
Contudo, a instrução de peça 48, consignou que novamente o jurisdicionado se omitiu quanto ao envio das composições dos custos unitários solicitadas dos itens de códigos IE00027535 e IE00027536. Assim, diante da necessidade de se conhecerem tais composições, apresentou proposta de encaminhamento pela excepcional renovação da diligência, que deveria ser dirigida diretamente ao titular da Secretaria Municipal de Governo e Integridade Pública do Rio de Janeiro, bem como pela realização de diligência à Caixa Econômica Federal, para que informasse sobre: a)  situação atualizada do Contrato de Repasse 903089/2020 celebrado entre o Ministério do Desenvolvimento Regional e o município do Rio de Janeiro/RJ; b) eventual análise dos preços unitários dos itens de códigos IE00027535 e IE00027536 presentes na planilha orçamentária do objeto do Contrato de Repasse 903089/2020, bem como as conclusões de suas análises sobre os projetos dessa avença, de uma forma geral; c) a possibilidade de aproveitar ou não o Pregão Eletrônico SMIHC 320/2020, considerando ter sido celebrado em data anterior à assinatura do Contrato de Repasse 903089/2020.
Destarte, a aludida proposta de encaminhamento foi anuída pela Unidade (peça 49) , sendo expedido o OFÍCIO 10464/2022-TCU/Seproc (peça 50) , ao Secretário Municipal de Governo e Integridade Pública do Rio de Janeiro/RJ, bem como o OFÍCIO 10465/2022-TCU/Seproc (peça 51) ao Presidente da Caixa Econômica Federal.
Em resposta ao Ofício 10465/2022-TCU/Seproc (peça 51) , a Caixa encaminhou a documentação contida nas peças de 54 a 57.
Em atendimento ao supracitado OFÍCIO 10464/2022-TCU/Seproc (peça 50) , a Prefeitura da Cidade do Rio de Janeiro/RJ encaminhou a documentação contida nas peças de 58 a 59.
EXAME TÉCNICO 
Não obstante as oitivas determinadas e as diversas diligências realizadas no âmbito deste processo de representação e as correspondentes análises procedidas sobre as informações e documentos trazidos aos autos, conforme verifica-se nas instruções contidas nas peças 17, 39 e 48, mister se faz destacar notadamente a resposta à diligência formalizada por intermédio do OFÍCIO 10464/2022-TCU/Seproc (peça 50) , encaminhada pela Prefeitura da Cidade do Rio de Janeiro/RJ, cujo DESPACHO Nº IFR-DES-2022/01361 (peça 59, p. 11) , tendo como Assunto: ACOMPANHAMENTO E FORMALIZAÇÃO DE ACORDOS, CONTRATOS, CONVÊNIOS, TERMOS E OUTROS ATOS DE AJUSTES, TRATADO, onde a Secretaria Municipal de Infraestrutura / SMI da Prefeitura da Cidade do Rio de Janeiro/RJ manifestou-se acerca da  impossibilidade de aproveitar o Pregão Eletrônico SMIH 320/2020 (que gerou o Contrato Nº 160/2020 celebrado com o Consórcio Avenida Brasil) , deflagrado indevidamente sem o prévio aceite do projeto básico pela mandatária Caixa Econômica Federal, portanto situação que estava em desacordo com o que estabelece o art. 9º, § 8º, inciso II, da Portaria Interministerial 424, de 30/12/2016, o qual veda o aproveitamento de licitação que tenha sido publicada em data anterior ao aceite do projeto básico de engenharia pela mandatária.
Diante disso, ainda de acordo com o jurisdicionado, houve a rescisão unilateral do contrato decorrente daquela licitação e a submissão à mandatária de novos projetos e orçamento, que serviram para embasar a realização de licitação subsequente, qual seja: a Concorrência Pública nº 010/2021 (conforme publicação do Aviso de Licitação no Diário Oficial do Município do Rio de Janeiro - peça 59, p. 34 - e no Diário da União - peça 59, p. 35) , vencida pela empresa Hydra Engenharia e Saneamento Ltda. (CNPJ 10.547.330/0001-55) , sendo celebrado o Contrato N° 064/2021 (peça 59, p. 18-31) .
Por fim, a Prefeitura do Rio de Janeiro arrematou suas considerações afirmando que o "o certame e o contrato ora questionados nunca chegaram a ser aceitos pelo programa do Ministério de Desenvolvimento Regional, portanto todos os atos administrativos a ele pertinentes foram executados exclusivamente no âmbito municipal e, por isso, não jurisdicionado por este Tribunal de Contas da União".  
Outrossim, nesse mesmo sentido, importa suscitar a manifestação apresentada pela Caixa Econômica Federal (peças 54 a 57) em atenção à Diligência formalizada por intermédio do OFÍCIO 10465/2022-TCU/Seproc (peça 51) , informando sobre a situação atual do Contrato de Repasse 903089/2020, em referência, o qual encontra-se em andamento, sendo que a Verificação do Resultado do Processo Licitatório (VRPL) foi concluída em 21/02/2022 e que a empresa selecionada foi a Hydra Engenharia e Saneamento Ltda., cujos documentos encontram-se inseridos na Plataforma +Brasil.
 Ademais, a CAIXA informou que a planilha orçamentária da aludida empresa vencedora não contém itens com os códigos IE00027535 (Mistura betuminosa tipo "gap graded", utilizando no mínimo 8,0% de BMB, espalhamento e compactação, com resultado de "grip test" (ASTM) maior que 0,60, exclusive fornecimento dos materiais (ligante e brita) , usinagem e transporte da massa (desonerado) e IE 00027536 (Produção de ligante de asfalto-borracha (BMB) "in situ" tipo "field blend" com utilização de borracha reciclada como polímero, na proporção de 20% de pó de borracha em peso, em conformidade com ASTM 6114, ASTM D8 e com a resolução 19/2005 de 11/07/2005 de ANP - desonerado) , itens especiais de serviços que foram questionados pela representante, alegando-se que a criação desses itens especiais foi desnecessária, o que teria prejudicado a competitividade do certame.
 Quanto à possibilidade de aproveitar ou não o Pregão Eletrônico SMIHC 320/2020, considerando ser de data anterior à da assinatura do Contrato de Repasse 903089/2020, a CAIXA esclareceu que o Pregão Eletrônico SMIHC 320/2020 não foi apresentado pelo município do Rio de Janeiro/RJ para análise, nem foi inserido na Plataforma +Brasil e, portanto, não foi analisado pela CAIXA. Citou, ainda, o que dispõe o Art. 9º, §8¿, Inciso II, da Portaria Interministerial nº 424, de 30/12/2016, que veda o aproveitamento de licitação que tenha sido publicada em data anterior ao aceite do projeto básico de engenharia pela Mandatária. 
Ao final, concluiu que a data de referência para acatamento de licitação para obras do contrato de repasse em referência, foi a partir de 22/10/2021 data da emissão do Laudo de Análise, motivo pelo qual o Pregão Eletrônico SMIHC 320/2020 não pôde ser aceito.
Com efeito, as últimas informações trazidas aos autos pela CAIXA e notadamente pela Prefeitura da Cidade do Rio de Janeiro/RJ, nos permite inferir sobre o deslinde processual desta representação, tendo em vista a constatação sobre a impossibilidade de aproveitar o Contrato SMIHC Nº 160/2020, celebrado com o Consórcio Avenida Brasil, resultado do processo licitatório Pregão Eletrônico SMIHC 320/2020, certame realizado sem o devido aceite do projeto básico pela mandatária Caixa Econômica Federal - CEF, condição impreterível para que fosse possível dar aceitabilidade em termos de legalidade ao referido procedimento licitatório no contexto das normas que regulamentam a celebração do Contrato de Repasse  903089/2020, conforme estabelece o art. 9º, § 8º, inciso II, da Portaria Interministerial 424, de 30/12/2016, a qual veda o aproveitamento de licitação que tenha sido publicada em data anterior ao aceite do projeto básico de engenharia pela mandatária.
Ademais, considerando o fato de que a Prefeitura da Cidade do Rio de Janeiro/RJ optou pela rescisão unilateral do Contrato SMIHC Nº 160/2020, conforme publicação no Diário Oficial do Município do Rio de Janeiro (peça 59, p. 37) , justificando-se pela necessidade de corrigir ilegalidades em sua celebração, aliado ao fato de que  nova licitação foi realizada (Concorrência Pública n° 10 /2021, conforme publicação do Aviso de Licitação no Diário Oficial do Município do Rio de Janeiro - peça 59, p. 34 - e no Diário da União - peça 59, p. 35) , tendo como vencedora do certame a empresa Hydra Engenharia e Saneamento LTDA (CNPJ 10.547.330/0001-55) , sendo inclusive celebrado o Contrato N° 064/2021 (peça 59, p. 18-31) , portanto pode-se inferir que a apuração das questões formuladas pela empresa General Contractor Construtora Eireli (CNPJ 73.509.440/0001-42) acerca de supostas irregularidades cometidas pela Prefeitura Municipal do Rio de Janeiro/RJ no âmbito do Pregão Eletrônico SMIHC 320/2020 ficam prejudicadas, isto é, pode ser considerado que houve a perda superveniente de objeto da demanda, acarretando a ausência de interesse processual, condição que inevitavelmente leva à extinção desta representação.
CONCLUSÃO
Por oportuno, diante das últimas informações e esclarecimentos prestados pela Caixa Econômica Federal e pela Prefeitura da Cidade do Rio de Janeiro/RJ pode-se inferir que o Pregão Eletrônico SMIHC 320/2020 não foi apresentado pelo município para análise pela CAIXA, nem foi inserido na Plataforma +Brasil, situação que contraria o que preconiza o art. 9º, §8¿, Inciso II, da Portaria Interministerial nº 424, de 30/12/2016, o qual veda o aproveitamento de licitação que tenha sido publicada em data anterior ao aceite do projeto básico de engenharia pela Mandatária. 
Assim, a data de referência para acatamento de licitação para obras do contrato de repasse em referência, foi a partir de 22/10/2021 data da emissão do Laudo de Análise pela CAIXA, motivo pelo qual o Pregão Eletrônico SMIHC 320/2020 não deveria ser aceito.
Em assim sendo, considerando o fato de que a Prefeitura da Cidade do Rio de Janeiro/RJ optou pela rescisão unilateral do indigitado Contrato SMIHC Nº 160/2020, conforme publicação no Diário Oficial do Município do Rio de Janeiro (peça 59, p. 37) , e pela realização de nova licitação (Concorrência Pública n° 10 /2021) , que apontou como vencedora do certame a empresa Hydra Engenharia e Saneamento LTDA (CNPJ 10.547.330/0001-55) , resultando na celebração do Contrato N° 064/2021, portanto pode-se inferir que a análise das questões levantadas no âmbito dos autos fica prejudicada, ocorrendo a perda superveniente de objeto da demanda, acarretando a ausência de interesse processual, condição que inevitavelmente leva à extinção desta representação com resolução do mérito. 
PROPOSTA DE ENCAMINHAMENTO
Ante o exposto, submetem-se os autos à consideração superior, propondo: 
a) conhecer da presente representação, satisfeitos os requisitos de admissibilidade previstos nos arts. 235 e 237, inciso VII, do Regimento Interno deste Tribunal, c/c o art. 113, § 1º, da Lei 8.666/1993 e no art. 103, § 1º, da Resolução-TCU 259/2014, para considerar prejudicada a análise de mérito diante da perda do seu objeto;
b) dar ciência desta deliberação ao representante, à Prefeitura do Rio de Janeiro e à Caixa Econômica Federal; e
c) arquivar os presentes autos, com fundamento no parágrafo único do art. 235 do Regimento Interno do TCU e no art. 105 da Resolução - TCU 259/2014."
É o Relatório.

Bruno Machado Goncalves dos Santos (OAB/RJ 220.101), representando General Contractor Construtora Eireli, Márcio Monteiro Reis, (OAB/RJ 93.815) e outros, representando MJRE Construtora Ltda.

Não atuou.

REPRESENTAÇÃO. INDÍCIOS DE IRREGULARIDADES PRATICADAS PELO MUNICÍPIO DO RIO DE JANEIRO NA CONDUÇÃO DO PREGÃO ELETRÔNICO SMIHC 320/2020, QUE TEVE POR OBJETO A CONTRATAÇÃO DE EMPRESA PARA EXECUTAR OS SERVIÇOS DE FRESAGEM, RECAPEAMENTO ASFÁLTICO E MELHORIAS FÍSICAS NA AVENIDA BRASIL, TRECHO DEODORO - SANTA CRUZ. REALIZAÇÃO DE DILIGÊNCIAS E OITIVAS. RESCISÃO UNILATERAL DO CONTRATO DECORRENTE DO CERTAME. CONHECIMENTO. ANÁLISE PREJUDICADA. PERDA DE OBJETO. ARQUIVAMENTO.

REPRESENTAÇÃO (REPR)

Secretaria de Fiscalização de Infraestrutura Urbana (SeinfraUrbana).

Tratam os autos de Representação formulada pela empresa General Contractor Construtora Eireli a respeito de possíveis irregularidades ocorridas no município do Rio de Janeiro, relacionadas ao Pregão Eletrônico SMIHC 320/2020, tipo menor preço global, sob regime de empreitada por preço unitário, destinado à contratação de empresa para executar os serviços de fresagem, recapeamento asfáltico e melhorias físicas na Avenida Brasil, trecho Deodoro - Santa Cruz, numa extensão aproximada de 34 km, com valor estimado em R$ 105.152.261,03.
Os recursos para custear as obras são provenientes do Contrato de Repasse 903089/2020 celebrado com o Ministério do Desenvolvimento Regional em 14/8/2020, com vigência até 14/8/2025.
A representante questiona, em essência, sua inabilitação no certame, por descumprimento das exigências de qualificação técnica, bem como a habilitação do licitante vencedor (Consórcio Avenida Brasil, formado pelas empresas MJRE e MHJ) , em razão da não comprovação da habilitação jurídica.
4. A SeinfraUrbana (peça 17) entendeu que, em princípio, procediam parte dos questionamentos concernentes a sua inabilitação, porém, considerou que não prosperavam as alegações sobre a habilitação indevida do vencedor do pregão.
5. Acolhendo a manifestação da unidade técnica, por meio de Despacho (peça 20) , autorizei a promoção de diligência, bem como de oitiva da Prefeitura Municipal do Rio de Janeiro e da empresa MJRE Construtora Ltda., nos termos propostos. 
6. Analisadas as respostas apresentadas, conforme instruções às peças 17, 39 e 48, além de promovidas novas diligências à Prefeitura, para complementar a documentação enviada, e à Caixa Econômica Federal, para informar sobre situação atualizada do Contrato de Repasse 903089/2020, foi noticiada a rescisão unilateral do contrato decorrente do Pregão Eletrônico SMIHC 320/2020, a realização de nova licitação (Concorrência Pública 010/2021) , vencida pela empresa Hydra Engenharia e Saneamento Ltda., e a celebração do Contrato 064/2021.
7. Diante disso, a SeinfraUrbana propõe o arquivamento dos autos, manifestando-se nos seguintes termos (peça 61) :
"19.	Com efeito, as últimas informações trazidas aos autos pela CAIXA e notadamente pela Prefeitura da Cidade do Rio de Janeiro/RJ, nos permite inferir sobre o deslinde processual desta representação, tendo em vista a constatação sobre a impossibilidade de aproveitar o Contrato SMIHC Nº 160/2020, celebrado com o Consórcio Avenida Brasil, resultado do processo licitatório Pregão Eletrônico SMIHC 320/2020, certame realizado sem o devido aceite do projeto básico pela mandatária Caixa Econômica Federal - CEF, condição impreterível para que fosse possível dar aceitabilidade em termos de legalidade ao referido procedimento licitatório no contexto das normas que regulamentam a celebração do Contrato de Repasse  903089/2020, conforme estabelece o art. 9º, § 8º, inciso II, da Portaria Interministerial 424, de 30/12/2016, a qual veda o aproveitamento de licitação que tenha sido publicada em data anterior ao aceite do projeto básico de engenharia pela mandatária.
20.	Ademais, considerando o fato de que a Prefeitura da Cidade do Rio de Janeiro/RJ optou pela rescisão unilateral do Contrato SMIHC Nº 160/2020, conforme publicação no Diário Oficial do Município do Rio de Janeiro (peça 59, p. 37) , justificando-se pela necessidade de corrigir ilegalidades em sua celebração, aliado ao fato de que  nova licitação foi realizada (Concorrência Pública n° 10 /2021, conforme publicação do Aviso de Licitação no Diário Oficial do Município do Rio de Janeiro - peça 59, p. 34 - e no Diário da União - peça 59, p. 35) , tendo como vencedora do certame a empresa Hydra Engenharia e Saneamento LTDA (CNPJ 10.547.330/0001-55) , sendo inclusive celebrado o Contrato N° 064/2021 (peça 59, p. 18-31) , portanto pode-se inferir que a apuração das questões formuladas pela empresa General Contractor Construtora Eireli (CNPJ 73.509.440/0001-42) acerca de supostas irregularidades cometidas pela Prefeitura Municipal do Rio de Janeiro/RJ no âmbito do Pregão Eletrônico SMIHC 320/2020 ficam prejudicadas, isto é, pode ser considerada que houve a perda superveniente de objeto da demanda, acarretando a ausência de interesse processual, condição que inevitavelmente leva à extinção desta representação."
8. Anuo à análise promovida, a qual acolho como razões de decidir, e ao encaminhamento uniformemente oferecido pela unidade técnica. 
9. Preenchidos os requisitos de admissibilidade previstos nos arts. 235 e 237, inciso VII, do Regimento Interno do TCU c/c o art. 113, § 1º, da Lei 8.666/1993, a representação deve ser conhecida.
10. Quanto ao mérito, a rescisão do contrato decorrente do certame questionado constitui motivo para perda de objeto do feito, cabendo considerar a representação prejudicada. Resta, portanto, arquivar este processo e dar ciência aos interessados da deliberação adotada.
	Ante o exposto, e reiterando minha concordância com as propostas uniformes apresentadas pela unidade técnica, manifesto-me por que o Tribunal adote o Acórdão que ora submeto à deliberação deste Colegiado.
TCU, Sala das Sessões, em 21 de junho de 2022.
AUGUSTO SHERMAN CAVALCANTI 
Relator